臺灣高等法院民事判決　　　　　　　　　 95年度上字第782號
上　訴　人　世宏水電空調工程有限公司
法定代理人　乙○○
訴訟代理人　袁健峰律師
　　　　　　陽文瑜律師
　　　　　　李承訓律師
被上訴人　　戴協益即佑勝水電工程行
訴訟代理人　周仕傑律師
複　代理人　林聖鈞律師
被　上訴人　甲○○
　　　　　　　　　　　　樓之34
　　　　　　　　　　（應為送達處所不明）
上列當事人間請求給付違約金事件，上訴人對於中華民國95年7
月20日臺灣桃園地方法院94年度訴字第655號第一審判決提起上
訴，本院於96年6月12日言詞辯論終結，判決如下：
    主  文
上訴駁回。
第二審訴訟費用由上訴人負擔。
    事  實
甲、上訴人方面：
壹、聲明：
一、原判決廢棄。
二、上廢棄部分，被上訴人應連帶給付上訴人新台幣（下同）
    286 萬元，及自起訴狀繕本送達被上訴人之翌日起至清償日
    止按年利率百分之5計算之利息。
三、前項請求部分，請准供擔保為假執行之宣告。
貳、陳述：除與原判決記載相同者外，補稱略以：
一、被上訴人戴協益有系爭合約第27條第2、6、7項違約事由。
    上訴人依系爭合約第28條第1項約定終止系爭合約，並依28
    條第2項約定請求懲罰性違約金。
二、被上訴人戴協益對上訴人尚有工程款債權：系爭合約保留款
    248萬4849元（含稅）。系爭合約追加工程：0000000元（含
    稅）。臨時水電合約：710000元（未含稅）。
三、上訴人代被上訴人支付員工薪資、代付點工、歸扣借款等後
    ，被上訴人戴協益對上訴人工已無工程款債權。
乙、被上訴人方面：
I、被上訴人戴協益方面：
壹、聲明：上訴駁回。
貳、陳述：除與原判決記載相同者外，補稱略以：
一、上訴人顯係違約遲延給付工程款在先，而被上訴人並無任何
    違約之情形。被上訴人於94年3月15日停工，係因長期以來
    上訴人藉故短付及遲延給付工程款，被上訴人已無力先行墊
    付供料廠商貨款，亦不堪如此鉅額之虧損，遂不得不退出工
    地，就此停工。惟被上訴人之前已告知上訴人上情，停工後
    亦多次與上訴人協商解決事宜，但兩造歧見甚大，根本無法
    達成共識。
二、本件原審認定系爭懲罰性違約金應酌減20%，實嫌過低。
II、被上訴人甲○○未於言詞辯論期日到場，亦未提出書狀為何
    聲明或陳述。
    理  由
一、被上訴人甲○○經合法通知，未於言詞辯論期日到場，核無
    民事訴訟法第386條各款所列情形，爰依上訴人之聲請，由
    其一造辯論而為判決。
二、上訴人主張：緣上訴人於92年11月26日與第三人中鹿營造股
    份有限公司（下稱中鹿營造公司）訂約，承攬「元大花園廣
    場」大樓新建工程之水電、消防及空調等工程（下稱新建工
    程）。92年12月間，被上訴人戴協益即佑勝水電工程行（下
    稱戴協益）以甲○○為連帶保證人，與上訴人訂立承攬合約
    書，約定由被上訴人戴協益承攬上開新建工程中之部分水電
    工程（下稱系爭工程），工程總價2860萬元。詎被上訴人戴
    協益於94年3月15日擅自停工並撤場，顯不能依期限完工。
    又被上訴人戴協益因承攬系爭工程，陸續向訴外人豪文實業
    有限公司、萬蕙企業有限公司訂購工程材料，惟自93年11
    月起即陸續積欠材料款，致供貨廠商不願繼續供應材料，嚴
    重影響系爭工程之進行；戴協益另積欠便當商高雅芬62200
    元，自94年1月起積欠其所僱工人薪資及點工款逾110餘元；
    另上訴人送達兩造94年3月7日會議紀錄，要求戴協益於
    94年3月20日前完成缺失改善，就進度落後部分亦通知應於
    94年3月15日前趕上，足見本件被上訴人戴協益有系爭合約
    第27條第2、6、7項違約事由。上訴人乃依合約第28條第1項
    規定，以94年3月31日函向被上訴人戴協益終止系爭合約（
    並再次以起訴狀繕本送達終止合約）。依合約第28條第2項
    規定，被上訴人戴協益應給付按合約總價十分之一計算之違
    約金286萬元，被上訴人甲○○為系爭合約之連帶保證人，
    爰訴請被上訴人二人連帶給付286萬元並加計遲延利息。
    被上訴人戴協益對其以甲○○為連帶保證人，於92年12月間
    與上訴人訂立系爭合約，及其於94年3月15日退場等情不爭
    執。惟辯以：其於92年8月間，即以完成議價方式，獲上訴
    人同意，次承攬系爭水電等工程並進場施作，同年10月起，
    即按月計價請款，嗣於同年12月間與上訴人補訂系爭合約（
    嗣佑勝水電工程行於93年7月變更營業組織，成立宇富公司
    ，由戴協益擔任法定代理人，以宇富公司名義繼續履行系爭
    合約）。兩造間除系爭合約工程外，上訴人亦要求被上訴人
    戴協益另施作系爭合約追加工程及臨時水電追加工程，但上
    訴人就該部分議價及支付工程款卻一再藉詞刁難推拖，使被
    上訴人無法順利領取工程款。被上訴人早已施作並墊付高額
    之工資及貨款，雖雙方於94年3月7日開會協商，約定上訴人
    應於94年3月15日給付被上訴人追加工程款250萬元，但上訴
    人未依約給付，被上訴人戴協益於不堪虧損且負債累累況下
    ，不得不於94年3月15日退出工程，被上訴人乃行使同時履
    行抗辯權，並無違約情事。又依94年3月7日會議紀錄第3項
    ，縱被上訴人工作有遲誤之情，上訴人亦僅得雇請工人施工
    ，並將費用轉嫁予被上訴人，非得逕行解約或終止契約，亦
    不得向被上訴人請求違約金。縱認被上訴人有違約情事，然
    被上訴人系爭合約已履約達百分之83強，未完工者，僅剩百
    分之17；追加部分上訴人自認被上訴人已完成百分之90.85
    ，就臨時水電工程追加部分則完成百分之64.55，顯被上訴
    人就契約義務已履行逾三分之二，原審僅酌減20 %違約金實
    嫌過低。又被上訴人對上訴人尚有保留款債權，可與本件債
    務抵銷等語。
    （原審為上訴人敗訴之判決，上訴人提起上訴。）
三、本件兩造不爭執事項如下述：
(一)、上訴人與中鹿營造公司）訂約，承攬「元大花園廣場」新建
    工程。被上訴人戴協益以甲○○為連帶保證人，於92 年12
    月間，與上訴人訂立承攬合約書，約定由被上訴人戴協益承
    攬上開新建工程中之部分水電工程工程，總價2860萬元（不
    含稅）。被上訴人戴協益於94年3月15日退場。被上訴人戴
    協益已請款金額為2484萬8487元，上訴人除百分之10保留款
    即248萬4849元保留款未付外，其餘金額已付。又系爭元大
    花園廣場新建工程於94年11月25日辦理公共區域移交予管理
    委員會等情，有兩造承攬合約、上訴人製作之請款明細表、
    管理委員會移交驗收紀錄表等可稽（見原審卷(一)第52-77頁
    、卷(四)第5頁、本院卷(二)第32頁、本院卷(一)第44頁）。
(二)、兩造間除系爭合約外，另有就系爭合約追加工程，工程款為
    142萬元（未稅），及臨時水電工程，工程款為110萬元（未
    稅），合計252萬元（見本院卷(一)72頁背面、原審卷(二)第
    112、129頁）。被上訴人就合約追加工程已施作百分之90.
    85，得請求之工程款為135萬4500（含稅）；就臨時水電工
    程已施作百分之64.55，得請求之工程款為71萬0000元（未
    含稅，含稅為74萬5500元）（見原審卷(二)第2頁、本院卷(一)
    第126頁、131頁）。
四、上訴人主張被上訴人有系爭合約第第27條第2、6、7項違約
    事由。其依合約第28條第1項規定，向被上訴人戴協益終止
    系爭合約，依合約第28條第2項規定，請求被上訴人戴協益
    及戴協益即佑勝水電工程行連帶給付按合約總價十分之一計
    算之違約金286萬元。被上訴人則以上開情詞置辯，茲審酌
    如下：
(一)、被上訴人戴協益有無違約？上訴人終止兩造系爭合約是否合
    法？
１、系爭合約第28條約定「1.因可歸責於乙方（即被上訴人戴協
    益）之事由致本合約無法繼續履行、未能如期完工或乙方有
    第27條之情事發生時，甲方（即上訴人）得終止本合約並辦
    理結算。」（見原審卷(一)第16頁）
２、查被上訴人戴協益於94.3.15逕自退場，依此事實，自堪認
    系爭合約無法繼續履行，不能依期限完工。
３、雖被上訴人抗辯94.3.7協調會時，上訴人應允一星期（
    94.3.15）付款，惟上訴人未依約付款，其於94.3.15退場係
    行使同時履行抗辯權云云。經查：
、證人莊明林（上訴人公司財務經理）於本院院證述94.3.7，
    戴協益有提到請款問題，沒有提到付款日期（見本院卷(一)第
    150頁背面）。
、證人林東梁（即原佑勝水電工程行系爭工程現場領班）於本
    院結證：94.3.7會議是上訴人主動召集，在上訴人公司開會
    ，因為戴協益無法發放員工薪資等，戴協益希望上訴人公司
    先發放部分工程款，上訴人陳總說一個禮拜內處理，開會當
    天很吵，不到10分鍾就結束，上訴人公司沒有人很明確表明
    一星期內付款等情（見本院卷(一)第151頁）。
、依上所述，尚難認兩造於94.3.7合意，上訴人應於94.3.15
    給付被上訴人工程款。從而被上訴人主張因上訴人未於94.
    3.15付款，其退場係行使同時履行抗辯權，即難認為正當。
    被上訴人違約情事堪予認定。
４、從而，上訴人認被上訴人不能依期限完工，依兩造合約第27
    條第2款，及被上訴人戴協益已無繼續履約之意，以本件94.
    5.17起訴狀繕本送達終止系爭合約即屬有據。
(二)、本件約定之違約金是否過高？
１、系爭合約第27條約定「2.本工程因前款而終止時，甲方得向
    乙方請求給付損害賠償及按本合約總價十分之一計算之違約
    金。」，是系爭合約第27條第2款約定之違約金係違約罰性
    質。
２、按債務已為一部履行者，法院得比照債權人因一部履行所受
    之利益，減少違約金。約定之違約金額過高者，法院得減至
    相當之數額，民法第251、252條分別定有明文。
３、查系爭合約第5條付款辦法「1.乙方依約辦理工程，並於每
    月20日以前檢附實際完成之估驗明細單，向甲方提出估驗申
    請。2.每期估驗款均應扣除百分之十作為保留款」（見原審
    卷(一)第8-9頁）。系爭合約總價為2860萬元（未稅）（含稅
    為3003萬）被上訴人已依約完成估驗請款金額2484萬8487元
    （含稅），實領9成，1成保留款（248萬4849元）為上訴人
    所不爭執（見本院卷(二)第136頁背面），依此計算，被上訴
    人已完成合約總工程之百分之82.75（00000000/00000000=8
    2. 75%，參見原審卷(四)第5頁）。至兩造另有追加工程部分
    ，與上訴人本件主張被上訴人就系爭合約有違約情事無涉（
    參見原審卷(一)第121頁、原審卷(二)第1頁），則被上訴人是否
    依約完成追加部分，即非本件違約金是否過高斟酌之列。
４、查被上訴人戴協益就系爭合約已履行逾百分之82.75，雖其
    於94.3.15擅自退場有違約情事。
    惟查被上訴人除系爭合約外，另有本約之追加工程及臨時水
    電工程，而就本約之追加工程已履行百分之90.85，就臨時
    水電工程已履行百分之64.55，上訴人就此二部分並未支付
    工程款予被上訴人。依證人林東梁證述：被上訴人戴協益因
    資金吃緊，無法發放員工薪資等，於94.3.7希望上訴人公司
    先發放部分工程款，以支付薪資及廠商貨款（見本院卷(一)第
    151頁）；另依證人莊明森於本院證述：戴協益未退場前上
    訴人未代付材料款及薪資，戴協益退場後，為維護現場進度
    ，才代付一些款項（見本院卷(一)第152頁背面）。則被上訴
    人於94.3.15因未能支付相關款項而退場，尚難認其係惡意
    退場。兩造約定之懲罰性違約金286萬元顯然過高，應依其
    已履約情形酌減至50萬元方屬相當。
(三)、被上訴人得否主張抵銷？
１、被上訴人戴協益主張其對上訴人尚有系爭合約保留款債權
    248萬4849元（含稅），合約追加工程款債權135萬4500元（
    含稅）及臨時水電工程款債權74萬5500元（含稅，未稅金額
    為710000元），合計458萬4849元，可與本件債務抵銷云云
    。
２、上訴人對被上訴人尚有上述工程款債權不爭執，惟謂被上訴
    人尚未領取之工程款：
Ａ、本工程追加工程款135萬4500元（含稅），其中10%即135450
    元為保留款，其餘部分經上訴人扣抵：代被上訴人支付、
    積欠員工薪資957606元。、代付點工54700元。、歸還
    借款27203元。、扣代購材料款179541元（以上合計為
    957606+54700+27203+179 541=0000000)。
Ｂ、臨時水電工程款710000元（未稅，含稅為745500元），經上
    訴人扣抵：、歸還借款639900元。代付點工105600元（
    以上合計為639900+105600=745500）。
Ｃ、本工程保留款0000000元+Ａ追加工程保留款135450元，合計
    0000000元，其中5%即0000000元為保固保證金，依合約第5
    條第3項約定被上訴人尚不得請求。其餘款項亦經上訴人扣
    抵：、代被上訴人付豪文公司30萬。、代被上訴人付萬
    蕙公司30萬。、代被上訴人付高芬便當款62200元。、
    扣被上訴人借款未償部分249萬1497元。、被上訴人擅自
    停工，上訴人另行點工或發包缺失修改衍生費用1914萬0932
    元（見本院卷(二)第15-16頁）。
    被上訴人已無工程款可抵銷云云。
３、被上訴人戴協益對上訴人主張扣款員工薪資957606元、代付
    點工54700元、代付點工105600元、豪文公司30萬元、萬蕙
    公司30萬元、高芬62200元部分不爭執（見本院卷(一)第162
    頁背面）。以上合計0000000元（957606+54700+105600
    +300000+300000+62200=0000000），則上訴人此部分扣款為
    可採。
４、被上訴人對上訴人其餘扣款爭執。茲審酌如下：
、保固保證金131萬0149元部分：
    查系爭合約第30條約定「本工程自驗收日起，由號乙方負責
    保固二年。於保固保證期間內，凡有可歸責於乙方之損壞、
    …甲方得限期乙方免費無條件修負，如經通知乙方逾期不為
    修復者，甲方得動用保固保證金逕為處理，有不足得向乙方
    追償」，第5條第3、4項約定「工程完成經甲方驗收合格並
    接收時，乙方得向甲方請領末期估驗款，…。甲方審核無誤
    後，依據乙方請領款項，扣除乙方應支付甲方一切費用及百
    分之5保固保證金後，一次無息結付尾款。但乙方提出經甲
    方認可之銀行保證書或支票時，得不拾扣除保固保證金。保
    固期滿，乙方得請求甲方交付保固保證金。」
    是依該約定，保固保證金係工程完工驗收後，為擔保乙方保
    固責任而設。本件被上訴人戴協益於系爭合約完工驗收前，
    即經上訴人終止，則無由令被上訴人戴協益負保固之責（至
    被上訴人違約是否致上訴人受有損害，乃另一問題），則上
    訴人自不得依上開規定自被上訴人之保留款中扣5%為保固保
    證金。
、代購材料款17萬9541元部分：
    上訴人雖提出上證7即94年3月暫付款明細及相關單據（見本
    院卷(一)第107-124頁），暨上證9統一發票及請款簽收單各5
    紙（見本院卷(一)第177-186頁）主張其代被上訴人戴協益支
    付材料款云云。被上訴人抗辯上訴人支付之代購材料款無法
    證明係為被上訴人代購云云。
    經查94年3月暫付款明細（上證7）係上訴人自行製作，並無
    被上訴人之簽認，上證7之附件即上訴人提出之相關單據送
    貨單、出貨單、應收帳款明細表等，其上記載客戶為「元大
    花園廣場-世宏」；上證9統一發票買受人均係世宏公司，
    是依上訴人所提證據無從證明上訴人此部分款項係為被上訴
    人戴協益支付。上訴人此部分扣款主張為不足採。
、歸還借款27203+639900+0000000=315萬8600元部分：
    上訴人主張被上訴人93.11.10借款100萬元，上訴人於當日
    匯款入被上訴人指定帳戶（上證21）；被上訴人於94.2.5
    以上證23（提前給付申請表及面額100萬元支票乙紙）向上
    訴人借款100萬元，上訴人扣除折讓等費用後，交付面額97
    萬4500元支票予被上訴人提示付款（上證24）；被上訴人於
    94.2.24以上證25（即提前給付申請表及面額130萬元支票乙
    紙）向上訴人借款130萬元，上訴人簽發面額130萬元支票予
    被上訴人（上證26），嗣經提示被上訴人交付之支票均未兌
    現，被上訴人尚欠借款330萬元未償云云（見本院卷(二)第
    11-13頁）。被上訴人戴協益否認與上訴人間有借貸關係，
    謂借款係宇富公司與上訴人間之關係，與戴協益個人無涉。
    經查（a)、上證2，帳戶明細其上僅以手寫註明「估勝」，
    另匯款申請書匯款帳戶係宇富工程有限公司（參見本院卷(二)
    第22、23頁），是自無從依此認被上訴人戴協益於93.11.10
    向上訴人借款100萬元。（b)、上證23係宇富公司向上訴人
    申請借支100萬元，上證24上訴人簽發之支票受款人亦為宇
    富公司（見本院卷(二)第25頁、27頁）。(c)、上證25係宇富
    公司向上訴人借支130萬元；上證26上訴人簽發之支票受款
    人為宇富公司（見本院卷(二)第28頁、30頁），是均無從證明
    係被上訴人戴協益個人向上訴人借款。
    從而，上訴人主張扣抵借款部分亦非可採。
、被上訴人戴協益擅自停工，致上訴人點工或另行發包，缺失
    修改衍生費用00000000元部分：
    上訴人主張被上訴人戴協益擅自停工，致上訴人點工或另行
    發包、缺失修改衍生費用00000000元，雖提出被上訴人戴協
    益承攬系爭大樓機電工程未完成及瑕疵工程修復款項明細表
    資料1件及附件1至9之相關表格為據（參見原審卷(二)卷第22
    頁至第111頁、本院卷(一)第187-216頁），惟為被上訴人戴協
    益所否認。
    經查上訴人所提上開明細表資料及其相關附表所載，均僅為
    上訴人片面記載之數據及內容，並無相關證據證明屬實，上
    訴人此部分主張亦無可採。
、依上所述，被上訴人對上訴人有上述工程款債權合計458萬
    4849元，而上訴人得自被上訴人工程款中扣抵之數額為178
    萬0106元，經扣除上訴人代付款178萬0106元，被上訴人對
    上訴人尚有工程款債權280萬4743元（0000000-0000000=000
    0000）。
(四)、本件上訴人得請求之數額？
    上訴人對被上訴人有懲罰性違約金債權50萬元。而被上訴人
    對上訴人尚有工程款債權280萬4743元，則被上訴人主張以
    本件對上訴人所負懲罰性債務與上訴人對其所負工程款債權
    抵銷，即屬有據，經抵銷後，上訴人即不得請求被上訴人給
    付懲罰性違約金。
五、綜上所述，上訴人依系爭合約第28條第2項約定得請求被上
    訴人戴協益給付之懲罰性違約金為50萬元，惟被上訴人對上
    訴人尚有工程款債權280萬4743元，經被上訴人戴協益主張
    抵銷後，上訴人對被上訴人戴協益系爭懲罰性違約金債權50
    萬元經抵銷而消滅。從而上訴人請求被上訴人戴協益及系爭
    契約連帶保證人甲○○連帶給付違約金286萬元及遲延利息
    ，為無理由，應予駁回。原審為上訴人敗訴之判決，及駁回
    其假執行之聲請，理由雖有不同，結論並無二致，仍應予維
    持。上訴意旨指摘原判決不當，求予廢棄改判，為無理由，
    應予駁回。
六、本件事證已明，兩造其餘攻擊防禦方法，經核與本判決之結
    果不生影響，爰不一一論述。
七、據上論結，本件上訴為無理由，依民事訴訟法第463條、第
    385條第1項前段、第449條第2項、第78條，判決如主文。
中　　華　　民　　國　　96　　年　　6 　　月　　26　　日
　　　　　　　　　  民事第八庭
                    　  審判長 法　官 劉勝吉
　　　　　　　　　　           法　官 連正義
　　　　　　　　　　           法　官 滕允潔
正本係照原本作成。
如不服本判決，應於收受送達後20日內向本院提出上訴書狀，其
未表明上訴理由者，應於提出上訴後20日內向本院補提理由書狀
（均須按他造當事人之人數附繕本）上訴時應提出委任律師或具
有律師資格之人之委任狀；委任有律師資格者，另應附具律師資
格證書及釋明委任人與受任人有民事訴訟法第466條之1第1項但
書或第2項（詳附註）所定關係之釋明文書影本。
中　　華　　民　　國　　96　　年　　6 　　月　　27　　日
　　　　　　　　　　 　　　　　書記官 黃麗玲
附註：
民事訴訟法第466條之1（第1項、第2項）：
對於第二審判決上訴，上訴人應委任律師為訴訟代理人。但上訴
人或其他法定代理人具有律師資格者，不在此限。
上訴人之配偶、三親等內之血親、二親等內之姻親，或上訴人為
法人、中央或地方機關時，其所屬專任人員具有律師資格並經法
院認為適當者，亦得為第三審訴訟代理人。
